最高法院刑事判決　　　　　　九十四年度台上字第一二四八號
　　上　訴　人　甲○○
　　　　　　　　　　　　樓
　　　　　　　　乙○○
　　　　　　　　　　　　樓
上列上訴人等因殺人案件，不服台灣高等法院中華民國九十一年
五月二十三日第二審判決（九十一年度上訴字第六二九號，起訴
案號：台灣板橋地方法院檢察署八十八年度偵字第一０九六號）
，提起上訴，本院判決如下：
    主  文
上訴駁回。
    理  由
按刑事訴訟法第三百七十七條規定，上訴於第三審法院，非以判
決違背法令為理由，不得為之。是提起第三審上訴，應以原判決
違背法令為理由，係屬法定要件。如果上訴理由狀並未依據卷內
訴訟資料，具體指摘原判決不適用何種法則或如何適用不當，或
所指摘原判決違法情事，顯與法律規定得為第三審上訴理由之違
法情形，不相適合時，均應認其上訴為違背法律上之程式，予以
駁回。本件上訴人甲○○上訴意旨略稱：(一)、被害人董書文就刺
傷伊者，是否為上訴人甲○○乙節之陳述反覆而不確定，其陳詞
既有瑕疵可指，自不具證據能力，原判決不察，據為裁判之基礎
，其採證與證據法則有違。又被害人董書文之證詞，既不具證據
能力，是測謊鑑定結果，當然不得採為有罪判決之唯一依據，原
判決竟以之為判決之唯一證據，自屬違背法令。(二)、原判決就被
害人王約瑟之供詞部分，先以被害人王約瑟於警訊中亦指認上訴
人甲○○確有參與鬥毆之情……可見上訴人甲○○確有參與鬥毆
（原判決第四頁第七行至第十三行）。後又認定被害人王約瑟於
警訊雖供稱上訴人甲○○、林元盛是當時持刀殺我與李登燦、楊
忠銘等人，然後於偵查中則改稱：是那個軍人（按指李審成）等
語。……其指述已前後不一，則被害人王約瑟於警訊中所指上訴
人甲○○殺伊（按指王約瑟）乙節究否為真，已有可疑，不足採
信（原判決第十二頁第四行至第八行），其採證亦有違背論理法
則之違誤。(三)、本件並無上訴人甲○○有持不詳型式之刀械刺殺
被害人之事實證據，亦無法證明該所在不明之不詳型式刀械是上
訴人甲○○所有，原判決遽以推定上訴人甲○○有持不詳型式之
刀械刺殺被害人之事實，亦有判決不適用法則之違法。另上訴人
乙○○上訴意旨略稱：(一)、原判決以上訴人乙○○等人僅梅卓和
提出診斷證明書上記載頭部外傷（後腦裂傷四乘一乘一公分）…
…其傷勢顯較被害人為輕，而認被害人楊忠銘於第一審訊問時證
述：「……我們這邊都是空手，對方有拿刀子、鐵鍊……」為真
實，並採為判決之基礎，顯已與一般經驗法則、論理法則有違。
(二)、原判決就上訴人乙○○是否因其自己或第三人，受楊忠銘以
外之共同加害人所為現在不法之侵害，而對於楊忠銘為防衛必要
之行為，置而未論，並以無證據證明被害人楊忠銘、李登燦有侵
害上訴人乙○○之事實，認上訴人乙○○不得主張正當防衛，更
無防衛過當可言。且就雙方互毆之行為，亦未辨明下手之先後，
即以上訴人乙○○純係與被害人互毆，而不得主張正當防衛，不
無判決理由不備及不適用法則之違法。(三)、又原審就上訴人乙○
○主張犯意如何？均未論及，僅以上訴人乙○○所持犯罪之烤肉
刀係鐵製品，其尖端及刀鋒銳利，任意一揮砍，稍有不慎亦足致
人於死，此亦為上訴人乙○○所明知，而人之上腹部、頭部、胸
部為人體之重要器官所在，乃要害所在，造成被害人李登燦不治
死亡等客觀情狀為判斷上訴人乙○○亦有殺人故意之標準，於法
同有未合。(四)、再者，上訴人乙○○係於黑暗中揮刀刺傷二被害
人，依被害人楊忠銘之證言，其正將李登燦拉開，並無證據可證
諸上訴人乙○○究係以一行為刺傷二被害人，抑或係二行為所致
。是依罪疑惟輕原則，自應有利於上訴人乙○○之認定，而論以
想像競合犯，方始允當。原審竟依連續犯論罪科刑，且均未論及
其認定為連續數行為之理由，自難謂無判決不備理由之違法云云
。
惟查本件原判決撤銷第一審關於上訴人甲○○、乙○○部分所為
不當之科刑判決，改判仍分別論處上訴人甲○○殺人未遂（有期
徒刑伍年），上訴人乙○○連續殺人（有期徒刑六年，扣案烤肉
刀壹支沒收）等罪刑。就上訴人甲○○部分：係依憑被害人董書
文之指訴，證人王約瑟之供述，亞東紀念醫院診斷證明書乙紙、
現場地面照片十張，法務部調查局九十年六月二十六日（九０）
陸（三）字第九００二四九六七號測謊鑑定通知書乙紙附卷可按
；另就上訴人乙○○部分：係依憑被害人楊忠銘之指訴並有上訴
人乙○○所有之烤肉刀乙支扣案，被害人李登燦被刺後因上腹部
約一點三公分之穿刺傷，合併內出血死亡，經檢察官督同檢驗員
相驗屬實，並製有相驗筆錄、解剖筆錄、相驗屍體證明書、驗斷
書，及台北市慶生醫院診斷證明書在卷足佐。而被害人楊忠銘被
刺後受有右手腕深刺裂傷合併尺動脈、尺側屈腕腱斷裂，三四五
指線屈指肌腱斷裂，亦有慶生醫院診斷書在卷可稽，暨經證人即
台灣板橋地方法院檢察署檢驗員周石證述明確，據為論罪科刑之
裁判基礎。並敘明：(一)、被害人董書文嗣後於第一審及原審調查
時改稱認不出來係何人所傷，及現已不確定何人刺傷云云，然因
被害人董書文於第一審曾稱上訴人甲○○賠償醫藥費即不願追究
（見第一審卷(一)第二五二頁），顯為事後迴護之詞，不足採信，
應以其在偵查中及第一審民國八十八年九月二十九日及八十九年
十月十八日訊問時之指訴情節，為屬可採。上訴人甲○○辯稱：
打架時伊到餐廳對面去買檳榔，並未參與鬥毆云云，核係卸責之
詞，不足採信。(二)、上訴人乙○○辯稱：因受對方毆打，才持刀
正當防衛云云。惟按刑法上之正當防衛必須對於現在不法之侵害
始得為之，侵害業已過去，即無正當防衛可言。至彼此互毆，又
必以一方初無傷人之行為，因排除對方不法之侵害而加以反擊，
始得以正當防衛論。故侵害已過去後之報復行為，與無從分別何
方為不法侵害之互毆行為，均不得主張正當防衛。經查，被害人
楊忠銘於第一審訊問時證稱：「當天我們下樓時，我有點不舒服
到旁邊吐，回頭看時雙方已打起來，我們這邊都是空手，對方有
拿刀子、鐵鍊……，我看到俸銀山、李登燦被打，我要走過去，
就被乙○○在右手腕刺了一刀……」等語（見第一審卷(一)第四四
頁），可見上訴人乙○○並非已受到傷害而持刀反刺楊忠銘，參
以被害人王約瑟、俸銀山、楊忠銘等人之傷勢均較重，而上訴人
乙○○等人則僅梅卓和提出診斷證明書，上記載頭部外傷（後腦
裂傷四乘一乘一公分），有怡和醫院診斷證明書附卷可稽，其傷
勢顯較被害人為輕，堪信被害人楊忠銘上開之證詞為真實可採。
況上訴人乙○○又未提出被傷害之事實及證據，亦無證據證明被
害人楊忠銘、李登燦有侵害上訴人乙○○之事實，揆之上開說明
，上訴人乙○○純係與被害人間之互毆行為，當不得主張正當防
衛，更無防衛過當可言，所辯上情，委無可信。(三)、又上訴人甲
○○所持以刺殺被害人董書文之刀械，雖未扣案，其型式尚屬不
明，然其致被害人董書文受有上述之傷害，顯見該兇器甚為尖銳
，於黑暗中任意揮刺稍有不慎即足致人於死，此當為上訴人甲○
○所能明知，而人之腹部為人體之重要器官所在，乃要害之處，
上訴人甲○○猶持不明型式刀械朝被害人董書文腹部刺中乙刀，
致使被害人董書文受有腹部刺傷合併右側肝破裂及內出血，足
見其下手之重，用力之猛，殺意之堅，顯見其有殺人之故意甚明
。又上訴人乙○○所持以犯罪之烤肉刀係鐵製品，其尖端及刀鋒
銳利，任意一揮砍稍有不慎亦足致人於死，此亦為上訴人乙○○
所明知，而人之上腹部、頭部、胸部為人體之重要器官所在，乃
要害之處，上訴人乙○○猶持烤肉刀朝被害人楊忠銘右手腕猛砍
，對李登燦上腹部猛刺，致使被害人楊忠銘右手腕受有深刺裂傷
等上述傷害，被害人李登燦受有上腹部約一點三公分之穿刺傷，
合併內出血，並造成被害人李登燦不治死亡，足見其下手之重，
用力之猛，殺意之堅，可見上訴人乙○○亦有殺人之故意，要堪
認定。本件事證已明確，上訴人甲○○、乙○○之犯行均堪認定
，應依法論科。原審綜合上開證據資料本於調查所得形成心證之
判斷理由，在判決內均已詳加指駁論列綦詳，其採證運用及證據
取捨之職權行使，亦與證據法則核無違背，即不容任指為違法。
再按告訴人（被害人）之陳述有部分前後不符，或相互間有所歧
異時，何者為可採，事實審法院本得參酌其他相關證據為自由之
判斷，苟無違經驗法則，即難指為違法。本件被害人董書文於偵
查中指訴上訴人甲○○持刀刺傷伊之情明確（見偵查卷第一五０
頁背面至第一五一頁），復於第一審八十八年九月二十九日及同
年十月十八日訊問時堅稱上訴人甲○○即為持刀刺傷伊之人，有
第一審上開訊問筆錄可稽（見第一審卷(一)第四四頁、第二五二頁
）。其嗣後之訊問所供改稱認不出來何人所傷及現在不確定係何
人刺傷云云，為屬事後迴護之詞，不足採信。原判決於理由一之
(一)內已就其證據取捨之立論依據論述綦詳。又被害人王約瑟於警
訊中指證上訴人甲○○參與鬥毆之情事，並有於警訊中所指認之
照片二張在卷可參（見偵查卷第六六頁）。雖另又供稱並指認上
訴人甲○○持刀殺伊，涉有殺人未遂罪嫌部分，原審認此部分究
否為真，已有可疑，不足採信。前後互有出入，似屬矛盾。惟原
判決就此於判決理由一之(一)，及三項內業就取捨之依據，復已分
別論述明白，核與卷內證據資料並無不合，其所為之判斷與經驗
法則尚無違背。又測謊鑑定之結果，固不得作為有罪判決之唯一
依據，然仍非不得為資作裁判論斷之參考依據。原判決參酌上訴
人甲○○在法務部調查局測謊經測試結果呈情緒波動反應，研判
有說謊（見第一審卷(二)第一四二頁），僅作為論罪科刑之立論依
據之一，核其採證之運用，於法亦無違背。次按刑法上殺人罪與
傷害人致死罪之區別，本視加害人有無殺意為斷，被害人所受之
傷害程度，固不能據為認定有無殺意之唯一標準，但加害人之下
手情形如何，於審究犯意方面，仍不失為重要參考資料（本院二
十年非字第一０四號判例參照）。本件原判決事實認定：上訴人
甲○○於互毆中，明知以尖銳之不詳型式刀械刺砍人之身體腹部
要害，足以致人於死，獨自基於殺人之犯意，自不詳處所取得…
…之刀械一支，朝董書文之身體要害腹部猛刺乙刀，致董書文受
有腹部刺傷合併右側肝破裂及內出血；上訴人乙○○亦明知以
烤肉刀刺砍人之身體，如刺中要害，則足以致人於死，猶在所不
顧，獨自基於殺人之概括犯意，於互毆中自其身上取出其所有在
同年一月一日晚上在朋友住處烤肉所用之烤肉刀（非屬槍砲彈藥
刀械管制條例第四條管制之刀械）一支來回猛揮，而刺中楊忠銘
之右手腕，致楊忠銘受有右手腕深刺裂傷合併尺動脈、尺側屈腕
肌腱斷裂、三四五指線屈指肌腱斷裂等傷害；復朝李登燦上腹部
猛刺，致李登燦受有上腹部約一點三公分之穿刺傷，合併內出血
。董書文、楊忠銘因緊急逃離現場送醫急救始倖免於難；李登燦
經送台北市慶生醫院急救後，因上腹部穿刺傷，合併內出血，於
同日凌晨四時五十分不治死亡等情，於判決理由一之(三)內就其憑
以論斷依據，復已審認論述明白（原判決第七頁），經核亦無判
決理由不備及適用法則不當之違法。又彼此互毆，必須以一方初
無傷人之行為，因排除對方不法之侵害而加以還擊，始得以正當
防衛論，故侵害已過去後之報復行為，與無從分別何方為不法侵
害之互毆行為，均不得主張正當防衛（本院三十年上字第一０四
０號判例參照）。原判決依憑被害人楊忠銘於第一審訊問時之供
述（見第一審卷(一)第四四頁），並參酌被害人王約瑟、俸銀山、
楊忠銘等人之傷勢均較重，而上訴人乙○○等人則僅梅卓和提出
診斷證明，上記載頭部外傷（後腦裂傷四〤一〤一公分），其傷
勢顯較被害人為輕，且上訴人乙○○純係與被害人間之互毆行為
，當不得主張正當防衛，更無防衛過當可言，為其論斷之基礎，
於判決理由一之(二)內既已論述明白（原判決第六頁背面第八行至
第十七行），縱未辨明下手先後及就上訴人之一方是否初無傷人
之故意加以論及，稍欠完備，惟於判決結果尚無影響，亦難謂有
判決理由不備之違誤。末查原判決事實欄認定上訴人乙○○獨自
基於殺人之概括犯意，於互毆中自其身上取出其所有……之烤肉
刀一支來回猛揮，先後刺入楊忠銘、李登燦等情，於判決理由二
內已載敘上訴人乙○○先後著手於殺害楊忠銘、李登燦，而對被
害人楊忠銘犯行之實施而不遂，為未遂犯，又其先後二次殺人犯
行，時間密接，犯罪構成要件相同，顯係基於概括之犯意，為連
續犯，依刑法第五十六條規定以殺人既遂一罪論，第一審判決認
係一行為而觸犯數罪名之想像競合犯，有所違誤甚明。上訴人乙
○○上訴意旨泛指原判決並未論及其認定連續數行為，應成立連
續犯之理由，有判決不備理由之違法云云，自非有據。至其餘上
訴意旨，就原判決已說明事項，或屬原審採證認事之職權行使，
徒憑己見任加指摘，而為事實問題之爭辯，均核與法律規定得為
第三審上訴理由之違法情形，不相適合，上訴人等之上訴違背法
律上之程式，均應予駁回。
據上論結，應依刑事訴訟法第三百九十五條前段，判決如主文。
中　　華　　民　　國　九十四　年　　三　　月   十七   日
                      最高法院刑事第八庭
                          審判長法官  呂　潮　澤
                                法官  吳　昆　仁
                                法官  孫　增　同
                                法官  吳　昭　瑩
                                法官  趙　文　淵
      本件正本證明與原本無異
                                      書  記  官
中　　華　　民　　國　九十四　年　　三　　月  二十三  日
                                                   ｍ
